臺灣高等法院民事判決
110年度上字第1111號
上  訴  人  台灣中油股份有限公司

法定代理人  李順欽  
訴訟代理人  丁福慶律師
複 代理 人  陳智勇律師
被 上訴 人  威鈞科技股份有限公司

法定代理人  周雅華  
訴訟代理人  鍾秉憲律師
            田琳琳律師
上列當事人間請求給付租金等事件，上訴人對於中華民國110年9
月16日臺灣臺北地方法院110年度訴字第996號第一審判決提起上
訴，本院於111年8月17日言詞辯論終結，判決如下：
    主      文
原判決廢棄。
被上訴人應給付上訴人新臺幣參佰參拾萬元，及自民國一百零六
年一月十七日起至清償日止，按年息百分之五計算之利息。
第一、二審訴訟費用由被上訴人負擔。
本判決第二項所命給付，於上訴人以新臺幣壹佰壹拾萬元或等值
之臺灣銀行無記名可轉讓定期存單為被上訴人供擔保後得假執行
。但被上訴人如以新臺幣參佰參拾萬元為上訴人預供擔保後，得
免為假執行。
    事實及理由
一、上訴人主張：兩造於民國102年12月30日訂立「加油站數位
    多媒體廣告播放顯示器設置契約書」（下稱系爭租約），約
    定由被上訴人向伊承租100個自營加油站之特定位置，以設
    置多媒體廣告播放顯示器及相關設備（下稱系爭設備），被
    上訴人應於每月15日前給付租金。兩造嗣於106年2月1日合
    意終止契約，惟被上訴人尚積欠自105年8月起至106年1月止
    共330萬元租金（下稱系爭租金）。爰依系爭租約第3條第2
    項約定，求為判命被上訴人應給付330萬元本息（原審為上
    訴人敗訴之判決，上訴人為此提起上訴）。並上訴聲明：㈠
    原判決廢棄。㈡被上訴人應給付上訴人330萬元及自106年1月
    17日起至清償日止按年息5%計算之利息。㈢願以現金或臺灣
    銀行無記名可轉讓定存單為擔保，請准予宣告假執行。
二、被上訴人則以：兩造於105年12月15日訂立「加油站數位多
    媒體廣告播放顯示器設置契約補充協議書」（下稱系爭補充
    協議），約定被上訴人應於106年1月31日前清償系爭租金債
    務，並以上訴人所占有之系爭設備為擔保，若被上訴人屆期
    未清償，則被上訴人應將系爭設備所有權按鑑價後之價值與
    債權額之比例讓與上訴人。兩造復於106年3月16日舉行威鈞
    科技業務研討會會議（下稱系爭會議），合意以系爭設備所
    有權之讓與，以代清償系爭租金債務。被上訴人依上開約定
    及民法第761條第1項但書規定，以簡易交付方式將系爭設備
    所有權讓與上訴人，據以抵充系爭租金債務，是系爭租金債
    權已因代物清償而消滅。縱認上開約定非代物清償，亦已將
    系爭租約債之標的，從給付系爭租金變更為給付系爭設備之
    一定比例所有權，上訴人自不得再依系爭租約請求給付租金
    等語，資為抗辯。並答辯聲明：㈠上訴駁回。㈡如受不利判決
    ，願供擔保請准宣告免為假執行。
三、兩造不爭執事項（見本院卷第94頁）：
  ㈠兩造於102年12月30日簽訂系爭租約，由被上訴人向上訴人承
    租自營加油站共100站之特定位置，供被上訴人設置系爭設
    備之用，租期自102年12月30日起至107年12月29日止，其中
    105年8月至同年12月每月每站租金為5,280元，自105年12月
    30日起租金為6,600元。
  ㈡被上訴人自105年8月起至106年1月止積欠系爭租金330萬元，
    兩造於106年2月1日合意終止系爭租約。
  ㈢兩造於105年12月15日簽訂系爭補充協議，並於106年3月16日
    作成系爭會議紀錄。
四、兩造爭執要點為：上訴人得否請求被上訴人給付租金330萬
    元本息？茲就兩造之爭點及本院之判斷，分述如下：
  ㈠上訴人主張：系爭租約業於經兩造106年2月1日合意終止，被
    上訴人尚積欠系爭租金330萬元，爰依系爭租約第3條第2項
    約定，請求被上訴人如數給付等語。被上訴人否認之，辯稱
    ：系爭租金債務業已清償完畢云云，則被上訴人就此即應舉
    證以實其說。
　㈡被上訴人辯稱系爭租金債務因代物清償消滅云云。經查：　
　⒈按債權人受領他種給付以代原定之給付者，其債之關係消滅
    。民法第319條固有明文。惟代物清償為要物契約，其成立
    僅當事人之合意尚有未足，必須現實為他種給付（最高法院
    65年台上字第1300號判決先例意旨參照）。次按當事人約定
    代物清償契約於債務人不履行原定給付時，始生效力者，是
    為附條件之代物清償（參照孫森焱，民法債編總論，下冊，
    第1027頁，107年11月修訂版）
　⒉兩造於105年12月15日訂立系爭補充協議第2條第1項約定：「
    乙方（即被上訴人、下同）同意就甲方（即上訴人、下同）
    因本契約所占有乙方之動產及所需相關硬體設備（如附件清
    冊）為所有權並保證其具有通常之效用與價值，以擔保債務
    人甲方因本契約所生之租金債務及其遲延利息以及因契約終
    止所生履約保證金債務。」，第2項約定：「於雙方合意鑑
    價並由乙方負擔費用後，就乙方之動產及所需相關硬體設備
    之所有權讓與，按債權額與擔保動產（不包含軟體部分）價
    值為比例讓與；鑑價後，擔保動產（不包含軟體部分）價值
    無法清償前項債務（租金、遲延利息及履約保證金)，本契
    約即終止。」，第4項約定：「若乙方於106年1月31日止就
    系爭租約所生租金債務（民國105年8月1日至106年1月31日
    止，共計6個月租金）及按日計息之遲延利息清償完畢，上
    開所有權讓與失其效力，所有權仍為乙方所有。」，第5項
    約定：「若乙方未能於前開時間內清償完畢，系爭租約即因
    乙方違反本契約第9條而終止，且上開動產及其硬體設備之
    所有權歸屬為甲方所有……。」，至於附件則為多媒體100個
    加油站設備數量清冊（見原審卷第113至123頁）。則兩造既
    約定被上訴人於106年1月31日前不清償系爭租金債務時，由
    上訴人取得系爭設備所有權以代原定給付，使系爭租金債務
    消滅，是據此足證兩造之真意為訂立附條件之代物清償契約
    。
　⒊次按對於物有事實上管領之力者，為占有人。民法第940條定
    有明文。對於物有事實上管領之力，指對於物得為支配，排
    除他人的干涉。占有為法律事實，須依社會觀念斟酌外部可
    以認識的空間、時間關係，就個案加以認定（參照王澤鑑，
    民法物權，第506頁，98年7月版）。經查上訴人曾於
　　104年12月10日函請被上訴人拆除埔里中山加油站多媒體顯
    示器，以配合地下管線汰換工程，復於105年4月21日函請被
    上訴人拆除大雅中清路加油站泵島廣告顯示器，以配合加油
    站改建工程，為兩造所不爭執（見本院卷第113、115頁）。
    被上訴人於系爭租約存續期間，為配合上訴人之加油站整修
    或遷移需要，總計拆除13個加油站之多媒體播放設備（含上
    開埔里中山站、大雅中清路站），為被上訴人所自陳（見本
    院卷第109、111頁）。則據此足證系爭設備雖位於加油站內
    ，但上訴人並無事實上管領力，不得逕行拆除以配合相關工
    程施作，必須商請被上訴人拆除之，顯見被上訴人始為系爭
    設備占有人。　　
　⒋又按動產物權之讓與，非將動產交付，不生效力。但受讓人
    已占有動產者，於讓與合意時，即生效力。民法第761條第1
    項定有明文。經查：
　⑴兩造於105年12月15日訂立系爭補充協議時，被上訴人已拆除
    上開13個加油站之多媒體設備，為兩造所不爭執，則上訴人
    於客觀上顯然無從占有該等設備，但系爭補充協議附件清冊
    卻仍然將之列入並未扣除，總數仍為100個加油站設備（見
    原審卷第117至123頁）。是據此足證兩造並無於105年
　　12月15日清點確認系爭設備，被上訴人並無將系爭設備之事
    實上管領力讓與上訴人，否則應無可能將已拆除之設備仍列
    入系爭補充協議附件清冊。故被上訴人辯稱：兩造於105年
　　12月15日簽訂系爭補充協議之日起，被上訴人即已將系爭設
    備交付上訴人占有云云，應屬無據。
　⑵被上訴人於106年1月31日屆期未清償系爭租金債務，兩造於1
    06年2月1日合意終止系爭租約，復於106年3月16日舉行會議
    ，依系爭會議紀錄討論事項第1項所示：「擔保動產及相關
    設備經兩家鑑價公司評估後，其平均價值約為1,475萬元，
    將依補充協議規定按債權額與擔保動產價值為比例讓與，惟
    讓與多媒體設備之站名及站數以代清償標的，需雙方再行協
    商。」（見原審卷第127頁）。則據此足證系爭租約終止後
    ，兩造並無清點系爭設備，亦無合意確認被上訴人交付具體
    數量之設備予上訴人以供清償系爭租金債務，且兩造於106
    年3月16日會議時仍無共識，尚須再行協商代物清償之標的
    ，益證被上訴人於106年3月16日時，尚無將系爭設備交付上
    訴人。惟系爭補充協議之性質為附條件之代物清償契約，必
    須被上訴人現實為他種給付即交付系爭設備之占有，系爭租
    金債務始告消滅，已如前述。從而被上訴人於106年1月31日
    屆期未清償系爭租金債務時，上訴人當時並無占有系爭設備
    ，則依上說明，即無民法第761條第1項但書規定之適用，系
    爭設備並無發生簡易交付上訴人之效力，上訴人無從依系爭
    補充協議第2條第5項約定取得系爭設備所有權，系爭租金債
    務並未因代物清償而消滅。被上訴人辯稱：伊於106年1月31
    日屆期未清償系爭租金債務，代物清償契約之停止條件成就
    ，系爭設備所有權即依系爭補充協議第4項、第5項約定、以
    及民法第761條第1項但書規定檢視交付方式讓與上訴人云云
    ，並不足採。
　㈢被上訴人復辯稱：伊所負系爭租金給付義務，已因系爭補充
    協議第4項、第5項約定而變更為按比例給付系爭設備所有權
    義務，依其性質為債之更改，原定租金給付義務已告消滅云
    云。經查：
　⒈按因清償債務而對於債權人負擔新債務者，除當事人另有意
    思表示外，若新債務不履行時，其舊債務仍不消滅。民法第
    320條定有明文，學說稱新債清償。次按債之更改，乃成立
    新債務而消滅舊債務之契約，雙方有無消滅舊債務之意思，
    應依具體事實認定。如無消滅舊債務之意思，而係因清償舊
    債務而對於債權人負擔新債務，則屬新債清償（最高法院96
    年度台上字第1063號判決意旨參照）。
　⒉系爭補充協議第2條第1項約定以系爭設備為被上訴人積欠系
    爭租金本息債務之擔保，則解釋兩造締約之真意，應認為系
    爭租金債務仍然存在，並無消滅，否則無從以系爭設備擔保
    系爭租金債權本息。系爭補充協議第2條第4項約定若上訴人
    如期清償，則讓與系爭設備抵償租金債務之約定失其效力，
    益證兩造於105年12月15日訂立系爭補充協議時，並無使系
    爭租金債權消滅之意。系爭補充協議第2條第2項雖約定由被
    上訴人負擔鑑價費就系爭設備鑑價，鑑價後再按債權額將系
    爭設備讓與上訴人，但同時約定如系爭設備不足清償，系爭
    補充協議當然終止。從而兩造訂立系爭補充協議時，既然尚
    未確定以系爭設備讓與上訴人，衡情顯非債之更改，兩造顯
    然無意以系爭設備讓與債務之成立，使系爭租金債務消滅。
    至於兩造於106年3月16日舉行系爭會議，僅論及兩造再行協
    商讓與多媒體設備之站名及站數以代清償標的，同意以擔保
    動產讓與以代清償債務方式處理，相關程序參考政府採購法
    辦理（見原審卷第127頁），並無合意為債之更改。是被上
    訴人辯稱：兩造合意以系爭設備所有權之讓與，以代清償系
    爭租金債務云云，亦不足採。
　㈣被上訴人於系爭會議後遲未與上訴人協商以設備抵償租金，
    經上訴人催告後，被上訴人於106年4月12日發函表示希望能
    與上訴人合作經營多媒體播放設備事業（見原審卷第165頁
    ）。上訴人不同意繼續與被上訴人合作，並於107年9月5日
    定期催告被上訴人於107年10月31日前拆除系爭設備，回復
    原狀返還租賃物予上訴人，被上訴人仍一再表示希望繼續合
    作，上訴人再於108年3月4日定期催告被上訴人回覆後續處
    理方案（見本院卷第127頁），被上訴人於108年3月14日之
    函文並未答覆（見本院卷第129頁）。上訴人又於108年4月
　　29日定期催告被上訴人給付租金並拆除系爭設備（見本院卷
    第131頁），被上訴人收文後委請訴外人徐志榮立委辦公室
    居中協調，兩造於108年5月8日舉行協調會議，上訴人同意
    被上訴人緩期清償系爭租金債務，依據其償債計畫研商拆除
    設備，後續再討論新的業務合作模式（見本院卷第133至137
    頁），為兩造所不爭執。則綜合上開一切情狀觀察，應認為
    兩造持續協商系爭租金債務之清償方式，益證該租金債務仍
    屬存在，並無因代物清償或債之更改而消滅。
  ㈤系爭租約附件所列加油站數量共100個，經上訴人於108年3月
    13日致函各加油站清查結果，其中20個加油站之設備為被上
    訴人所拆除並取走，其餘80個加油站之設備則由上訴人自行
    拆除，放置於上訴人之倉庫，為上訴人所自陳（見本院卷第
    123至124、139至143頁）。此外被上訴人曾配合上訴人要求
    拆除13個加油站，已如前述，該等設備業經被上訴人取回，
    被上訴人另將6個加油站故障螢幕取回維修，為被上訴人所
    自陳；惟被上訴人否認拆除其餘6站設備，且不知其餘
　　80站設備是否為上訴人拆除（見本院卷第148至149頁）。則
    被上訴人既拆除13個加油站設備，復拆除6個加油站之故障
    螢幕，且不知其餘80個加油站設備之現況，足證被上訴人並
    無將該等加油站設備交付上訴人，亦無核算該等設備價值，
    即無從清償系爭租金債務。故上訴人目前雖占有80個加油站
    之設備，惟多媒體播放器等電子設備折舊率高，殘餘價值低
    ，是據此並不足以為有利於被上訴人之認定，併予敘明。
　㈥從而被上訴人尚積欠系爭租金330萬元未清償，上訴人請求被
    上訴人如數給付，即屬有據。上訴人另主張：系爭契約第3
    條第6項約定每月15日前應給付租金（見原審卷第17頁），
    系爭租金自105年8月起計算至106年1月止，則末期清償日為
    106年1月15日，而該日為星期日，應順延以106年1月16日為
    清償日，故依民法第229條第1項、第233條第1項規定，加計
    自106年1月17日起算之法定遲延利息等語，亦屬有據。
五、綜上所述，上訴人依系爭租約第3條第2項約定，請求被上訴
　　人應給付上訴人330萬元，及自106年1月17日起至清償日止
    ，按週年利率5%計算之利息，為屬正當，應予准許。原審為
    上訴人敗訴判決及駁回假執行之聲請，尚有未合，上訴人之
    上訴為有理由，應由本院廢棄改判如主文第二項所示。兩造
    就上訴人勝訴部分，均陳明願供擔保請准為假執行或免為假
    執行之宣告，經核均無不合，爰酌定相當擔保金額分別准許
    之。
六、本件事證已臻明確，兩造其餘之攻擊或防禦方法及所用之證
    據，經本院斟酌後，認為均不足以影響本判決之結果，爰不
    逐一論列，附此敘明。
七、據上論結，本件上訴為有理由，依民事訴訟法第450條、第
　　78條、第463條、第390條第2項、第392條第2項，判決如主
    文。　　
中　　華　　民　　國　　111 　年　　9　　月　　14 　　日
                  民事第二庭    
                      審判長法  官  陳容正
                            法  官  劉素如
                            法  官  邱  琦
正本係照原本作成。
如不服本判決，應於收受送達後20日內向本院提出上訴書狀，其
未表明上訴理由者，應於提出上訴後20日內向本院補提理由書狀
（均須按他造當事人之人數附繕本）上訴時應提出委任律師或具
有律師資格之人之委任狀；委任有律師資格者，另應附具律師資
格證書及釋明委任人與受任人有民事訴訟法第466 條之1第1項但
書或第2項所定關係之釋明文書影本。如委任律師提起上訴者，
應一併繳納上訴審裁判費。
中　　華　　民　　國　　111 　年　　9 　　月　　14　　日
　　　　　　　　　　　　　  書記官  廖月女